【裁判字號】    99,上易,7
【裁判日期】    990331
【裁判案由】    移轉土地所有權
【裁判全文】
臺灣高等法院臺中分院民事判決           99年度上易字第7號
上  訴  人  丙○○
訴訟代理人  丁○○律師
被 上 訴人  乙○○
            甲○○
上列當事人間移轉土地所有權事件，上訴人對於中華民國98年10
月22日臺灣臺中地方法院98年度訴字第1443號第一審判決提起上
訴，本院於民國99年3月17日辯論終結，玆判決如下：
    主  文
上訴駁回。
第二審訴訟費用由上訴人負擔。
    事實及理由
一、按在第二審為訴之變更或追加，非經他造同意，不得為之，
    但民事訴訟法第二百五十五條第一項第二款至第六款情形，
    不在此限。又請求之基礎事實同一者、擴張或減縮應受判決
    事項之聲明者，縱於訴狀送達後，原告仍得將原訴變更或追
    加他訴，無須得被告同意，此觀民事訴訟法第四百四十六條
    第一項、第二百五十五條第一項第二、三款規定自明。本件
    上訴人於原審依繼承之法律關係，及民法第七百六十七條中
    段所有權妨害請求權，或民法第一百八十四條第一項前段侵
    權行為損害賠償請求權，或民法第一千一百四十六條繼承回
    復請求權，請求擇一適用（見原審訴字卷49頁之補充理由狀
    ，其中第148條顯係第184條之誤），聲明：(一)被上訴人乙○
    ○應將登記在其名下之台中縣外埔鄉○○段800、802之1地
    號土地（下稱系爭800、802之1地號土地）所有權，其中持
    分（即應有部分，下同）1/5所有權移轉登記予上訴人。(二)
    被上訴人甲○○應將登記在其名下之坐落台中縣外埔鄉○○
    段799、801地號土地（下稱系爭799、801地號土地）所有權
    ，其中持分1/5所有權移轉登記予上訴人。嗣於本院追加依
    民法第八百二十八條公同共有之法律關係請求，並變更聲明
    為：(一)被上訴人乙○○應將登記在其名下之系爭800、802之
    1地號土地所有權，各將其中持分1/5所有權移轉登記予上訴
    人公同共有。(二)被上訴人甲○○應將登記在其名下之系爭79
    9、801地號土地所有權，各將其中持分1/5所有權移轉登記
    予上訴人公同共有（見本院卷3、19、21頁）。核其主要爭
    點皆係主張上開4筆土地（下合稱系爭土地）原為其母葛紀
    罔市所有，於其母過世後遭其父葛秋行使偽造文書移轉土
    地所有權，嗣再移轉登記予被上訴人，其繼承權或所有權遭
    侵害，其先後請求主要爭點有共同性，請求基礎有關連性、
    同一性，證據資料之利用上亦有一體性，依訴訟經濟原則，
    自宜利用同一訴訟程序審理，藉以一次解決本件紛爭，上訴
    人於本院追加基礎事實同一之法律關係為請求，及變更訴之
    聲明，應予准許，合先敘明。
二、上訴人主張：系爭土地原係其母葛紀罔市所有，葛紀罔市於
    民國（下同）88年6月19日死亡，系爭土地由葛紀罔市之所
    有繼承人即配偶葛秋（97年6月22日死亡）、子女即上訴
    人、被上訴人甲○○，及訴外人葛坤忠、葛美足、葛美華等
    6人共同繼承而公同共有。惟葛秋於88年6月17日偽造葛紀
    罔市之委任書，將系爭土地於88年7月21日辦理所有權移轉
    登記於其名下，遭臺灣臺中地方法院以89年度簡字第3號刑
    事判決判處連續行使偽造私文書罪刑確定（下稱系爭刑事案
    件）。葛秋未經上訴人同意，將系爭土地移轉登記於其名
    下，侵害上訴人對系爭土地之所有權，嗣又將系爭799、801
    地號土地移轉所有權登記於被上訴人甲○○名下，及將系爭
    800、802之1地號土地移轉所有權登記於被上訴人乙○○之
    父葛坤忠（96年5月6日死亡）名下，再由被上訴人乙○○繼
    承。被上訴人甲○○及訴外人葛坤忠均曾於系爭刑事案件作
    證，均知悉系爭土地乃葛秋偽造文書盜取而來，被上訴人
    竟無視上訴人之繼承權，與葛秋共謀侵害上訴人對系爭土
    地應繼分之比例，經上訴人發現並以律師函催請處理，被上
    訴人均置之不理。又系爭土地應由葛紀罔市之繼承人6人公
    同共有，葛秋未得全體公同共有人之同意將系爭土地過戶
    予被上訴人甲○○及訴外人葛坤忠之行為，自始無效，應回
    復至公同共有之狀態，而其他公同共有人事後既均同意葛秋
    此項處分行為，上訴人亦表尊重，然對於侵害上訴人之應
    繼分部分應予回復等情，爰依繼承之法律關係，及民法第八
    百二十八條公同共有之法律關係，或民法第七百六十七條中
    段所有權妨害請求權，或民法第一百八十四條第一項前段侵
    權行為損害賠償請求權，或民法第一千一百四十六條繼承回
    復請求權，請求擇一適用，求為命：(一)被上訴人乙○○應將
    登記在其名下之系爭800、802之1地號土地所有權，各將其
    中持分1/5所有權移轉登記予上訴人公同共有。(二)被上訴人
    甲○○應將登記在其名下之系爭799、801地號土地所有權，
    各將其中持分1/5所有權移轉登記予上訴人公同共有之判決
    。
三、被上訴人甲○○則以：葛秋於葛紀罔市過世後係獨居，系
    爭土地糾紛由葛秋自行與上訴人協調，詳情其不清楚，惟
    葛秋贈與其系爭799、801地號土地前曾說已以代償上訴人
    欠款共約新台幣（下同）23萬元之方式補償上訴人之繼承權
    利。因上訴人與葛秋達成協議，葛秋始替上訴人清償債
    務，系爭799、801地號土地於89年間即贈與登記於其名下，
    上訴人卻遲至葛秋97年6月過世後始提起本訴，顯係認死
    無對證，故生爭執等語，資為抗辯。
    被上訴人乙○○則以：其係繼承取得系爭800、802之1地號
    土地，對系爭土地之糾紛曾聽其父葛坤忠說過，但詳情不清
    楚，據其所知其父已經補償過上訴人等語，資為抗辯。
四、查，系爭土地原為葛紀罔市（88年6月19日死亡）所有，88
    年6月17日葛秋（97年6月22日死亡）偽造葛紀罔市之委任
    書，於88年7月21日以夫妻贈與為原因將系爭土地移轉登記
    於葛秋名下，葛秋因而於系爭刑事案件遭判處連續行使
    偽造私文書罪刑確定；葛紀罔市之法定繼承人為葛秋、丙
    ○○、甲○○、葛坤忠、葛美足、葛美華等6人（下稱葛紀
    罔市之繼承人6人）；葛秋之法定繼承人為丙○○、甲○
    ○、葛坤忠、葛美足、葛美華等5人；葛秋於89年間將系
    爭799、801地號土地贈與登記於被上訴人甲○○名下，將系
    爭800、802之1地號土地贈與登記於葛坤忠（96年5月6日死
    亡）名下，再由被上訴人乙○○繼承等事實，為兩造所不爭
    （見本院卷18、19頁），並有系爭刑事案件判決及檢察官起
    訴書影本、系爭土地登記謄本等件附卷為證（見原審沙補字
    卷起訴狀附證物一、原審訴字卷10至12、35至38頁），自堪
    信為真實。
五、上訴人主張葛秋處分系爭土地，未經全體公同共有人同意
    ，其處分行為自始無效，然其他公同共有人事後既均表示同
    意葛秋此項處分行為，上訴人亦予尊重，惟就侵害上訴人
    之應繼分部分應予回復等語。經查，被繼承人葛紀罔市於88
    年6月19日死亡，葛紀罔市之繼承人6人即承受葛紀罔市財產
    上之一切權利義務，然葛秋偽造行使葛紀罔市之委任書，
    將系爭土地於88年7月21日以夫妻贈與為原因辦理所有權移
    轉登記於其名下，而於系爭刑事案件遭判處行使偽造私文書
    罪刑確定，葛秋嗣於89年間將系爭799、801地號土地贈與
    登記於被上訴人甲○○名下，及將系爭800、802之1地號土
    地贈與登記於訴外人葛坤忠名下等事實，為兩造所不爭，可
    信為真實。惟按繼承人有數人時，在分割遺產前，各繼承人
    對於遺產全部為公同共有，民法第一千一百五十一條定有明
    文。繼承人自不得在分割遺產前，主張遺產中之特定部分，
    由其個人承受（最高法院30年上字第202號判例參照）。又
    共同繼承之遺產在分割以前，應為各繼承人公同共有，如公
    同共有人中之一人或數人，以其他公同共有人處分公同共有
    物為無效，對於主張因處分而取得權利之人，雖非不可提起
    確認該物仍屬公同共有人全體所有之訴，但提起確認自己部
    分公同共有權存在或交還自己部分之訴，則為法所不許（最
    高法院37年上字第7302號判例參照）。是上訴人雖因繼承而
    為系爭土地之公同共有人，惟依上說明，上訴人對被上訴人
    提起交還自己部分之訴，於法不合。上訴人依繼承之法律關
    係，及民法第八百二十八條公同共有之法律關係，或民法第
    七百六十七條中段所有權妨害請求權，請求被上訴人各將系
    爭土地持分1/5所有權移轉登記予上訴人公同共有，核屬無
    據。
六、次按侵權行為損害賠償責任，須損害之發生與加害人之故意
    或過失加害行為間有相當因果關係，始能成立。若其行為並
    無故意或過失，或其行為與損害之間無相當因果關係者，均
    無令負侵權行為損害賠償責任之可言（最高法院87年度台上
    字第78號判決參照）。又共同侵權行為，必須各行為人之故
    意或過失行為，均為其所生損害之共同原因，始足成立。又
    各行為人就其行為須有故意或過失，以及該行為與損害間須
    有相當因果關係，俱為構成侵權行為所不可或缺之要件，如
    其中一人祇要欠缺其一，不但其侵權行為無由成立，尤無成
    立共同侵權行為之餘地（最高法院84年度台再字第9號判決
    參照）。上訴人主張被上訴人於原審均自承知悉系爭刑事案
    件，其2人明知系爭土地乃葛秋偽造文書盜取而來，竟無
    視上訴人之繼承權，與葛秋共謀侵害上訴人對系爭土地應
    繼分之比例，應負侵權行為損害賠償責任等語。查，葛紀罔
    市於88年6月19日死亡，依民法第一千一百四十七條、第一
    千一百四十八條規定，葛紀罔市之繼承人6人即承受葛紀罔
    市財產上之一切權利義務，然葛秋竟偽造行使葛紀罔市之
    委任書，將系爭土地於88年7月21日以夫妻贈與為原因辦理
    所有權移轉登記於其名下，經系爭刑事案件判處行使偽造私
    文書罪刑確定，葛秋未經上訴人同意，將系爭土地移轉登
    記於其名下，自屬侵害上訴人之權利，固堪認定。惟被上訴
    人甲○○同意受贈系爭799、801地號土地，及被上訴人乙○
    ○自其父葛坤忠繼承系爭800、802之1地號土地，其2人受贈
    、繼承之行為與上訴人所受損害並無相當因果關係。其2人
    單純知悉系爭刑事案件之事實，不能認係共謀侵害上訴人之
    權利。是上訴人因繼承之法律關係就系爭土地所得之權利固
    受侵害，然上訴人所受損害，係肇因於葛秋之侵權行為，
    被上訴人非侵權行為人，上訴人依繼承及侵權行為之法律關
    係，請求被上訴人各將系爭土地持分1/5所有權移轉登記予
    上訴人公同共有，為無理由。
七、再按繼承權被侵害者，被害人或其法定代理人得請求回復之
    。民法第一千一百四十六條第一項固定有明文。惟繼承回復
    請求權，係指正當繼承人，請求確認其繼承資格，及回復繼
    承標的之權利而言。繼承權係指繼承人包括的承繼被繼承人
    之財產上權利義務之地位，故繼承權係一種包括的權利，非
    存在於各別特定遺產之上，故數繼承人對於已繼承取得之特
    定遺產，雖享有公同共有權，究不能就此特定遺產謂有繼承
    權，從而繼承人對於因繼承而取得之權利即係基於繼承權而
    取得之結果，要非繼承權本身，是倘對繼承權之有無有所爭
    執，自應以繼承權為標的，要與繼承之財產無涉（最高法院
    53年台上字第1928號判例、83年度台上字第655號判決參照
    ）。又繼承因被繼承人死亡而開始，民法第一千一百四十七
    條所明定。繼承人自繼承開始時，除民法另有規定及專屬於
    被繼承人本身之權利義務外，承受被繼承人財產上之一切權
    利義務，無待繼承人為繼承之意思表示。自命為繼承人而行
    使遺產上權利之人，必須於被繼承人死亡時即已有侵害繼承
    地位事實之存在，方得謂為繼承權被侵害態樣之一；若於被
    繼承人死亡時，其繼承人間對於彼此為繼承人之身分並無爭
    議，迨事後始發生侵害遺產之事實，則其侵害者，為繼承人
    已取得之權利，而非侵害繼承權，自無民法第一千一百四十
    六條繼承回復請求權之適用（司法院大法官解釋釋字第437
    號、最高法院53年台上字第592號判例、最高法院80年度台
    上字第160號判決參照）。上訴人主張被繼承人葛紀罔市死
    亡後，葛秋行使偽造葛紀罔市之委任書，以夫妻贈與為原
    因將系爭土地所有權移轉登記於自己名下，嗣又將系爭799
    、801地號土地贈與並辦理所有權移轉登記予被上訴人甲○
    ○，及將系爭800、802之1地號土地贈與並辦理所有權移轉
    登記予訴外人葛坤忠等事實，雖可信為真實，然上訴人主張
    受侵害者為特定之遺產，且本件受侵害者為上訴人已取得之
    權利，依上說明，無繼承回復請求權之適用問題，上訴人主
    張依繼承之法律關係及民法第一千一百四十六條繼承回復請
    求權，被上訴人應各將系爭土地持分1/5所有權移轉登記予
    上訴人公同共有，亦無理由。
八、綜上所述，上訴人主張本於繼承之法律關係，及民法第八百
    二十八條公同共有之法律關係，或民法第七百六十七條中段
    所有權妨害請求權，或民法第一百八十四條第一項前段侵權
    行為損害賠償請求權，或民法第一千一百四十六條繼承回復
    請求權，請求：(一)被上訴人乙○○應將登記在其名下之系爭
    800、802之1地號土地所有權，各將其中持分1/5所有權移轉
    登記予上訴人公同共有。(二)被上訴人甲○○應將登記在其名
    下之系爭799、801地號土地所有權，各將其中持分1/5所有
    權移轉登記予上訴人公同共有，均無理由，不應准許。原審
    為上訴人敗訴之判決，核無不合。上訴論旨，指摘原判決不
    當，求予廢棄改判，為無理由，應予駁回。本件事證已臻明
    確，兩造其餘攻擊防禦方法及舉證，核與判決結果不生影響
    ，毋庸逐一論列，併此敘明。
據上論結，本件上訴為無理由，依民事訴訟法第四百四十九條第
一項、第七十八條，判決如主文。
中    華    民    國    99    年    3     月    31    日
                民事第一庭    審判長法  官  吳火川
                                    法  官  陳繼先
                                    法  官  饒鴻鵬
以上正本係照原本作成。
不得上訴。
                                    書記官  康孝慈

中    華    民    國    99    年    3     月    31    日
                                                      Ｘ

司法院資訊處製作；財團法人民間司法改革基金會備份。
